【裁判字號】    90,訴,84
【裁判日期】    901130
【裁判案由】    損害賠償
【裁判全文】
臺灣高等法院高雄分院民事判決  九十年度訴字第八四號
    原      告  甲○○
                丙○○
    被      告  乙○○
右當事人間請求損害賠償事件，原告於刑事訴訟程序提起附帶民事訴訟，經本院刑事
庭裁定移送，本院判決如左：
    主    文
被告應分別給付原告甲○○新台幣捌仟佰拾元、原告丙○○新台幣玖仟佰捌
拾元，並均自民國九十年八月二十五日起至清償日止，按週年利率百分之五計算之
利息。
其餘之訴駁回。
訴訟費用由被告負擔十分之一，餘由原告負擔。
假執行之聲請駁回。
    事實及理由
一、原告起訴主張：被告與原告均為經營夜市攤販之人，於民國八十九年六月十八日
    晚間七時二十分許，被告前往高雄縣旗山鎮中洲里南北巷彩惠市場旁之溪洲夜市
    ，欲設攤販賣臭豆腐，因原告已先行在其所承租之夜市攤位擺設兒童遊樂車營業
    ，因爭取營業處所，雙方互起口角爭執，詎被告竟持鐵條一支，連續毆打原告，
    並以腳踢原告甲○○，致使原告丙○○受有頭頂部二處撕裂傷七×０‧五×０‧
    五公分及五×０‧五×０‧五公分併腦震盪，並造成左眼第三對腦神經麻痺之後
    遺症等傷害。原告甲○○則受有左顳頭皮撕裂傷四×０‧五×０‧五公分併腦震
    盪、左腹壁腫痛瘀血七×三公分、右大腿外側腫痛瘀血六×四公分等傷害。被告
    故意以不法之行為傷害原告，致原告甲○○勞動能力減少損失新台幣（下同）四
    萬五千元，原告丙○○支出醫藥費五萬元，勞動能力減少損失六十三萬一千七百
    九十元，且原告甲○○、丙○○之精神受痛苦，應由被告分別賠償精神慰藉金十
    六萬元、七十萬元等情。爰依侵權行為之法律關係，求為命被告分別給付原告甲
    ○○二十萬五千元，原告丙○○一百三十八萬一千七百九十元，及均自起訴狀繕
    本送達翌日起至清償日止，按週年利率百分之五計算之利息之判決。
二、被告則以：係原告甲○○先抱住被告之背後，由原告丙○○持鐵棒猛擊被告之頭
    部，致被告受有前額撕裂傷四×０‧五×０‧五公分、左肩挫擦傷二×二×０‧
    一公分及腦震盪等傷害，且被告遭毆打成傷後掙脫逃跑，原告卻仍自後追打被告
    ，故被告持鐵條予以正當防衛，無不法侵害之行為，況原告丙○○之左眼第三對
    腦神經麻痺，係因其左眼舊疾所造成，非遭被告毆打所致云云，資為抗辯。
三、原告主張於右揭時、地遭被告毆傷之事實，為被告所否認，惟查：
  (一)原告提出當日受傷後至重安醫院就醫之驗傷診斷證明書各一紙附本院卷為證，觀
    諸前揭驗傷診斷證明書所載原告受傷部位及傷勢，核與其等陳訴遭被告持鐵條毆
    打頭部、腳踢腹部致傷等情相符，且被告於警訊中坦承其遭原告毆打後，持鐵條
    還手，原告都有受傷等情（臺灣高雄地方法院八十九年度自字第三四二號卷之警
    卷）；復於臺灣高雄地方法院刑事庭審理時供稱：因遭原告追打，其還手時有打
    到原告丙○○等語（前開刑事卷第三十二頁），是被告辯稱未毆打原告云云，委
    無可採。
  (二)又原告係先出手攻擊毆打被告，致被告頭部流血逃跑等情，業據證人莊惠珠、黃
    曉清分別於臺灣高雄地方法院刑事庭證述明確（前開刑事卷第二十二頁反面、第
    二十三頁），該二人之證述相互吻合，且原告傷害被告之犯行，亦經本院刑事庭
    各判處有期徒刑三月，有本院九十年度上訴字第一０二號刑事判決可稽，被告抗
    辯先遭原告共同毆打等情，應為可採，惟被告於遭受原告毆打後掙脫逃跑，因原
    告仍在後繼續追打，被告拾起鐵條自衛反擊，固應認符合正當防衛之要件，然衡
    諸當時客觀情形，被告既已離原告之追打有相當距離，且尚有其他攤販可資求援
    ，益徵原告上開不法侵害行為已非急迫，而被告猶連續朝原告之頭部攻擊，造成
    原告受有上述傷勢，被告顯已防衛過當而有普通傷害之故意，至堪認定。被告上
    開傷害犯行，亦經本院刑事庭判處被告有期徒刑三月確定，有本院九十年度上易
    字第一０四五號刑事判決可按，是被告抗辯非不法侵害行為，委無可採。從而，
    原告主張被告故意傷害致原告甲○○受有左顳頭皮撕裂傷併腦震盪、左腹壁腫痛
    瘀血、右大腿外側腫痛瘀血傷害，原告丙○○受有頭頂部二處撕裂傷併腦震盪傷
    害之事實，堪信為真實。
  (三)另原告丙○○主張因遭被告毆打，致其受有左眼第三對腦神經麻痺之事實，固據
    其提出八十九年六月十九日旗美眼科診所診斷證明書影本一份為證（臺灣高雄地
    方法院八十九年自字第三四三號卷第七頁），惟經旗美眼科診所函覆：「丙○○
    於八十九年六月十九日來本院初診，主訴受傷後有複視現象，病人未接受視力檢
    查，經本院診斷係左眼第三對腦神經麻痺。此種疾病有可能出現於頭部外傷之病
    患，受傷時間無法判定」等語（本院九十年附民字第一八二號卷第二十六頁）。
    另據行政院國軍退除役官兵輔導委員會高雄榮民總醫院（下稱高雄榮總）（八九
    ）高總行字第八九一０七九六號函後附之病歷資料司法查詢會簽意見表載：「患
    者主訴為複視，經檢查診斷為不完全左側第三腦神經麻痺（動眼神經，非為視神
    經），因患者頭部外傷發生在八十九年六月十八日，故是否頭部外傷引起，本院
    無法判斷。倘若患者有八十九年六月十八日受傷前之佐證，當時動眼神經正常，
    則可斷定頭部外傷造成動眼神經損傷」等語（臺灣高雄地方法院八十九年自字第
    三四二號刑事卷第九十七頁）。復經高雄榮總再以九十年七月十九日（九十）高
    總行字第九００五五九六號函附病歷資料查詢函覆：「外傷為第三對腦神經（動
    眼神經）麻痺之一重要可能原因，通常於受傷後或隔日病人即有複視、斜視之表
    現，本例病人（即丙○○）斜視角度有四五至五十稜鏡的外斜視表現」等情（本
    院九十年度上易字第一０四五號刑事卷第四十四、四十五頁），足徵原告丙○○
    是否頭部外傷引起第三腦神經麻痺，高雄榮總無法判斷。此外原告丙○○主張上
    述傷勢之具體病徵「斜視角度有四五至五十稜鏡的外斜視表現」，亦與其在本件
    傷害事件之前於八十四年二月十一日、同年二月二十五日及八十六年一月十六日
    至省立旗山醫院（改制為行政院衛生署旗山醫院）眼科門診就醫時之病歷所載：
    「左眼外斜視」之情相當，有旗山醫院九十年三月二十二日九十旗醫社字第九０
    ００七八三號函覆病歷可按（臺灣高雄地方法院八十九年度自字第三四二號刑事
    卷第一三二頁），即其現在斜視之情形與其左眼舊疾之「左眼外斜視」相當，其
    主張上述左眼病況，係因被告毆打所致云云，尚無可信。
四、按「因故意或過失，不法侵害他人之權利者，負損害賠償責任」、「不法侵害他
    人之身體、健康、名譽、自由、信用、隱私、貞操，或不法侵害其他人格法益而
    情節重大者，被害人雖非財產上之損害，亦得請求賠償相當之金額」，民法第一
    百八十四條第一項前段及第一百九十五條第一項分別定有明文，原告請求之事項
    ，分述如左：
  (一)醫藥費部分：
    原告丙○○主張其支出醫藥費共計五萬元等情。經查，其中三千一百五十元部分
    ，業據其提出於八十九年六月十八日起至同年月二十日止，前往重安醫院醫療之
    收據一紙為證，依其受傷及診療情形觀之，核屬必要之醫療費用，此部分之請求
    應予准許。至於其餘部分，雖據其提出收據十紙為證，惟其既自承係因眼睛受傷
    之相關病情就醫所支付，而其左眼傷勢既無法證明係因被告毆打所致，已如前述
    ，此部分之請求，自不應准許。另其主張看中醫所支出費用部分，既未提出收據
    及醫生之處方箋為證，殊難認為係治療上所必要之費用，此部分之請求亦屬無據
    ，應予駁回。
  (二)減少勞動能力損失部分：
    1.原告甲○○部分：其主張原從事拔草雜工之業，每日薪資六百元，因遭被告毆
      傷致頭部疼痛，三個月無法工作，共損失四萬五千元等情，為被告所否認。查
      ，原告甲○○因本件受有左顳頭皮撕裂傷併腦震盪、左腹壁腫痛瘀血及右大腿
      外側腫痛瘀血等傷害，傷勢尚非重大，況其自承因需照顧小孩故未住院治療等
      語（本院卷第三十二頁），足認其受傷後並未住院治療，且尚能從事其照顧小
      孩之工作，自難認其有無法工作或勞動能力減少之情形，其請求被告賠償此部
      分損失，尚無可採。
    2.原告丙○○部分：其主張因遭被告毆傷造成左眼第三對腦神經痲痺之後遺症，
      喪失勞動能力約百分之二十三．０七，其尚餘勞動年數五年，共計損失六十三
      萬一千七百九十元云云。惟其左眼之病況，非被告之侵權行為所造成，已於前
      述，是其此部分之請求，無從准許。
  (三)精神慰藉金部分：
    爰審酌原告丙○○初中畢業，其與原告甲○○目前均無業，無不動產；被告係高
    職畢業，現從事夜市擺攤之工作，每月收入約四、五萬元，無不動產等情，分別
    經兩造陳明在卷，及原告因受傷所造成之痛苦程度，與兩造之社會地位、經濟狀
    況等一切情狀，認原告請求被告賠償精神慰藉金各二萬五千元為適當，逾此之請
    求，則屬無據，不應准許。
  (四)綜上，被告應賠償原告甲○○二萬五千元，原告丙○○二萬八千一百五十元（
    25000+3150=28150）。
五、末按損害之發生或擴大，被害人與有過失者，法院得減輕賠償金額或免除之，民
    法第二百十七條第一項定有明文。本件侵權事故之發生，係肇因於原告甲○○抱
    住被告之背後，原告丙○○即持鐵棒猛擊被告成傷，嗣被告掙脫逃跑，詎原告仍
    在後繼續追打，方有被告持鐵條為反擊行為，並導致原告受傷之結果發生，顯見
    原告對於損害之發生亦與有過失。爰審酌兩造過失之情節，認被告應賠償之金額
    減輕至三分之一為適當，即被告應分別賠償原告甲○○八千三百三十三元，原告
    丙○○九千三百八十三元（元以下四捨五入）。
六、綜上所述，原告甲○○、丙○○依侵權行為之法律關係，請求被告分別給付八千
    三百三十三元、九千三百八十三元，及均自起訴狀繕本送達之翌日即九十年八月
    二十五日起至清償日止，按週年利率百分之五計算之利息，為有理由，應予准許
    。逾此範圍之請求，則屬無據，應予駁回。另原告雖聲請假執行，其勝訴部分，
    因未逾一百萬元，經本院判決後，即告確定，毋庸為假執行之宣告，敗訴部分，
    既經駁回，其假執行之聲請即失其所附，應予駁回。
七、據上論結，本件原告之訴為一部有理由，一部無理由，依民事訴訟法第七十九條
    但書、第八十五條第一項前段，判決如主文。
中      華      民      國    九十      年     十一     月     三十     日
                                  臺灣高等法院高雄分院民事第二庭
~B1審判長法官  簡色嬌
~B2法      官  陳真真
~B3法      官  謝肅珍
右為正本係照原本作成。
原告如對本判決上訴，須於判決送達後二十日內向本院提出上訴狀，未表明上訴理由者，
，應於上訴後二十日內向本院提出理由書（均須按他造當事人之人數附繕本）。上訴時應
提出委任律師或具有律師資格之人之委任狀，並依附註條文規定辦理。
被告不得上訴。
中      華      民      國    九十      年     十二     月      四      日
~B法院書記官  彭筱瑗
附註：
民事訴訟法第四百六十六條之一：
對於第二審判決上訴，上訴人應委任律師為訴訟代理人，但上訴人或其法定代理人具
有律師資格者，不在此限。
上訴人之配偶、三親等內之血親、二親等內之姻親，或上訴人為法人、中央或地方機
關時，其所屬專任人員具有律師資格並經法院認為適當者，亦得為第三審訴訟代理人。
第一項但書及第二項情形，應於提起上訴或委任時釋明之。
                                                                  Ａ


司法院資訊處製作；財團法人民間司法改革基金會備份。
